【裁判字號】    97,消債更,668
【裁判日期】    970915
【裁判案由】    聲請更生程序
【裁判全文】
臺灣高雄地方法院民事裁定           97年度消債更字第668號
聲  請  人
即債 務 人  甲○○
訴訟代理人  徐豐益律師
上列當事人因消費者債務清理事件聲請更生，本院裁定如下：
    主  文
聲請駁回。
聲請費用新台幣壹仟元由聲請人負擔。
    理  由
一、聲請意旨略以：聲請人即債務人甲○○前向附表一、二所示
    之金融機構分別辦理房屋貸款及消費貸款，積欠有擔保債務
    新台幣（下同）48萬5,000 元，無擔保債務為47萬8,000 元
    ，合計債務總額達96萬3,000 元。因無法依約清償，於民國
    96年3 月28日，曾與債權人台新銀行達成分期還款協議，同
    意自96年4 月10日起，分80期，按年息9 ％計算之利息，每
    月10日償還至清償終了。惟聲請人工作為打零工，收入極不
    穩定，先前出車禍，不僅導致額外開銷，且無法工作而收入
    銳減，配偶林正穗亦因嚴重車禍導致輕度肢障，無法正常工
    作，目前尚有一子林冠宏須扶養，已無法負荷。嗣於97年5
    月2 日依前置協商程序，提出債權人清冊並以書面向最大債
    權銀行台灣中小企業銀行表明共同協商之意願，但至同年6
    月5 日已逾30日仍不開始協商，爰聲請准予裁定更生等語。
二、按債務人與金融機構協商成立者，不得聲請更生或清算，但
    因不可歸責於己之事由，致履行顯有重大困難者，不在此限
    ；本條例施行前，債務人依金融主管機關協調成立之中華民
    國銀行公會會員辦理消費金融案件無擔保債務協商機制與金
    融機構成立之協商，準用前項之規定，消債條例第151 條第
    5 項、第6 項分別定有明文，此即所謂協商前置主義。究其
    立法意旨，係因債務人受法院裁定開始更生或清算者，其生
    活、資格、權利等均將受限制，該等程序係債務清理之最後
    手段，於無法協商時，始適用更生或清算程序清理其債務。
    為使債務人未進入最後手段前，得選擇自主解決其債務，並
    使債權人能體認消債條例之立法目的，對債務人為何會毀諾
    有再一次省思之機會及衡量其債權確保之底線，如能因此而
    成立協商，債務人則不須依該條例聲請更生或清算，亦可疏
    減法院負擔，有效分配司法資源。是該條第5 項所謂「金融
    機構」，應指「債務人之金融機構債權人全體」，即包括有
    擔保之金融機構債權人及無擔保之金融機構債權人而言，否
    則任一債權金融機構皆可輕易成立協商，而其他債權金融機
    構亦可輕易破壞上開協商結果，易致前置協商制度無從發揮
    其應有之功能。因此，如債務人於聲請更生或清算時，未能
    與「債務人之金融機構債權人全體」成立協商，僅與部分之
    金融機構達成協商，即不符合該條第5 項聲請更生或清算之
    要件，自無同項但書所謂「因不可歸責於己之事由，致履行
    顯有重大困難者，不在此限」之問題。而該條第6 項既準用
    第5 項之規定，自應為相同之解釋。故債務人依金融主管機
    關協調成立之中華民國銀行公會會員辦理消費金融案件無擔
    保債務協商機制與金融機構成立之協商，該金融機構亦應指
    「債務人之金融機構債權人全體」，始符立法意旨。次按聲
    請更生或清算不合程式或不備其他要件者，法院應以裁定駁
    回之，但其情形可以補正者，法院應定期間先命補正，同條
    例第8 條已有明定。債務人於聲請更生或清算前若未履行同
    條例第151 條第1 項所定之前置協商，因該欠缺又非屬短期
    間得以補正，為免延宕，應認無從補正，自應以裁定駁回之
    。
三、經查：
（一）本件聲請人雖於97年5 月2 日發函向最大債權銀行即台灣
      中小企業銀行請求協商，惟僅附具債權人清冊之事實，有
      卷附請求協商函影本1 份附卷可稽（見本院卷第23頁）。
      雖依消費者債務清理條例第151 條第1 項之規定，僅課予
      債務人應提出債權人清冊並以書面向最大債權金融機構請
      求協商債務清償方案，而未列據其他資料。然協商前置之
      立法目的既在於使債務人與多數債權人間得自主解決其債
      務，並疏減法院負擔，且全國聲請債務協商之債務人眾多
      ，為統一、大量處理債務協商程序，並使協商前置程序順
      利並快速進行，除最大債權銀行有任意刁難、故為拖延或
      以其他方式阻礙申請等情事，債務人尚不得僅以上開債權
      人清冊以書面表明共同協商之旨，即可不理會最大債權銀
      行補齊文件之要求，而認已經合於請求協商之程式要件。
（二）按依中華民國銀行公會所擬定申請協商所需文件包括：(1)
      前置協商申請書；(2)身分證正反面影本；(3)申請人財產及
      收支狀況說明書；(4)債權人清冊；(5)近2 年綜合所得資料
      清單及最近1 個月核發財產資料；(6)近3 個月薪資證明（
      如無證明請出具收入切結書）；(7)勞工保險投保資料表及
      明細（如無資料可免提供）等項，並於網路上公告、備妥
      相關申請表格供債務人下載。核上開資料均屬達成協商所
      須審核之文件（包含為確認「確為債務人本人申請協商」
      及「可能履行之協商內容」等），且已較債務人向法院聲
      請更生或清算時所應提出及檢附文件簡便，而該資料均係
      債務人個人財產狀況之說明資料，並無不能提出之困難。
      況且債務人對自身之財產、所得、收支等狀況，知之最詳
      ，依法並有誠實說明之義務（參照同條例第43、44、46
      條、第134 條），故於適當範圍令債務人配合提出相關文
      件及說明，以便最大債權銀行依法律授權調取相關資料後
      ，得以稽核是否詳實（詳債清條例第151 條第2 項），以
      順利進行協商，並無不當。如債務人未能配合提出，實有
      違誠實信用原則及其報告之協力義務，自不得援引同法第
      153 條前段規定，主張最大債權銀行逾30日不開始協商，
      而逕向法院聲請更生或清算。
（三）本件聲請人向本院提出之消費者債務清理聲請狀暨附件資
      料，既未檢附上開財產收入狀況等證明文件向最大債權金
      融機構申請協商及協商結果等證明文件，初已難認合於協
      商前置之要求。嗣經本院函詢台灣中小企業銀行有關其申
      請前置協商之經過，函覆略稱「債務人甲○○於97年5 月
      2 日聲請前置協商，經函覆應備齊必要文件或排除不符合
      申請資格後，再重新提出申請，債務人迄今尚未補齊必要
      資料」等語，有該銀行民事陳報狀及附函在卷可憑（見本
      院卷第74-76 頁），足見聲請人並未依上開前置協商之精
      神，依函覆要求備齊文件後與最大債權銀行展開實質協商
      程序。據此，債務人於聲請更生前既不能認已履行前置協
      商之程序，因該欠缺非屬短期間得以補正，為免延宕，應
      認已無從補正。從而，本件聲請更生，為無理由，應予駁
      回。
四、據上論結，本件聲請為無理由，依消費者債務清理條例第8
    條、第151 條第5 項、第15條，民事訴訟法第78條，裁定如
    主文。
中    華    民    國    97    年    9     月    15    日
                  民事第四庭  法  官  李嘉益
以上證明與原本無異。
如對本裁定抗告，須於裁定送達後10日內向本院提出抗告狀，並
繳交抗告費新台幣1000元。
中    華    民    國    97    年    9     月    15    日
                              書記官  王美玲
附表：債權人清冊
一、有擔保債權人：
┌──┬────────┬───────┬───────┐
│編號│債權人          │金額（新臺幣）│  種     類   │
├──┼────────┼───────┼───────┤
│ 1  │臺灣中小企業銀行│485,000元     │房貸          │
├──┴────────┼───────┼───────┤
│ 合         計        │485,000元     │              │
└───────────┴───────┴───────┘
二、無擔保債權人：
┌──┬─────┬────────┬───────┐
│編號│債權人    │金額（新臺幣）  │  種     類   │
├──┼─────┼────────┼───────┤
│ 1  │萬泰銀行  │207,000元       │現金卡        │
├──┼─────┼────────┼───────┤
│ 2  │台新銀行  │106,000元       │現金卡        │
├──┼─────┼────────┼───────┤
│ 3  │慶豐銀行  │165,000元       │信用貸款      │
├──┴─────┼────────┼───────┤
│ 合       計    │478,000元       │              │
└────────┴────────┴───────┘


司法院資訊處製作；財團法人民間司法改革基金會備份。
